臺灣新北地方法院民事裁定  
111年度消債更字第399號
聲  請  人  彭英祥  
代  理  人  黃柏彰律師
上列當事人因消費者債務清理事件，聲請更生，本院裁定如下：
    主  文
聲請人乙○○自中華民國111年10月31日上午10時起開始更生程序
。
命司法事務官進行更生程序。
    理  由
一、按債務人不能清償債務或有不能清償之虞者，得依本條例所
    定更生程序，清理其債務；債務人無擔保或無優先權之本金
    及利息債務總額未逾新臺幣（下同）1,200萬元者，於法院
    裁定開始清算程序或宣告破產前，得向法院聲請更生；債務
    人對於金融機構負債務者，在聲請更生或清算前，應向最大
    債權金融機構請求協商債務清償方案，或向其住、居所地之
    法院或鄉、鎮、市、區調解委員會聲請債務清理之調解，消
    費者債務清理條例（下稱消債條例）第3條、第42條第1項、
    第151條第1項分別定有明文。又法院開始更生程序之裁定，
    應載明其年、月、日、時，並即時發生效力；法院裁定開始
    更生或清算程序後，得命司法事務官進行更生或清算程序，
    必要時得選任律師、會計師或其他適當之自然人或法人一人
    為監督人或管理人，消債條例第45條第1項、第16條第1項分
    別定有明文。
二、本件聲請意旨略以：聲請人積欠金融機構等債務金額計2,51
    2,253元，於5年內未從事營業活動，且有不能清償債務之情
    事。聲請人目前從事打零工工作，每月平均收入約3萬元，
    每月個人生活費用及扶養費支出共計29,546元，聲請人確有
    不能清償債務情事甚明，爰依法聲請鈞院准予裁定本件開始
    更生程序等語。
三、經查：
  ㈠本件聲請人於消債條例施行後，曾依消債條例第151條規定申
    請債務前置協商，並與最大債權銀行中國信託商業銀行股
　  份有限公司（下稱中信商銀）達成協商，雙方同意自民國95
    年6月起，分120期，年利率0%，每期還款13,017元，依各債
    權銀行債權金額比例清償債務，至全部清償為止，嗣因未依
    約履行，於96年6月25日由中信商銀通報毀諾，此有中信商
    銀提出之陳報狀在卷可稽（見本院卷第163頁）。從而，本
    件聲請人與最大債權銀行協商成立後，再向本院聲請本件更
    生，所應審究者即為其毀諾之原因是否符合「不可歸責於己
    之事由致履行有困難」及其現況是否有「不能清償債務或有
    不能清償之虞」之要件。
　㈡按消債條例第151條第7項但書規定：「因不可歸責於己之事
    由，致履行顯有重大困難」，並未附加「不可預見」之要件
    ，亦即該事由並不以債務人「不可預見」為必要。該項但書
    規定情形，僅須於法院就更生或清算之聲請為裁判時存在即
    可，不以協商成立後始發生者為限，並與債務人於協商時能
    否預見無關。債務人於協商時縱未詳加思考、正確判斷，或
    可預見將來履行可能有重大困難而仍冒然簽約成立協商，亦
    不能據此即認其履行顯有重大困難係可歸責於債務人，此有
    司法院98年第1期民事業務研究會第24號司法院民事廳消費
    者債務清理條例法律問題研審小組意見可參。又按債務人可
    處分所得扣除自己及依法應受其扶養者所必要生活費用之餘
    額，連續三個月低於協商方案應清償之金額者，推定有因不
    可歸責於己致履行有困難之事由，消債條例第151條第8項準
    用同條例第75條第2項規定甚明。
　㈢聲請人主張之前開事實，業據提出債權人清冊、汽（機）車
    過戶申請登記書、統一發票、廢機動車輛回收管制聯單、全
    國財產稅總歸戶財產查詢清單、財團法人金融聯合徵信中心
    查詢當事人綜合信用報告回覆書、戶籍謄本、離婚協議書、
    房屋租賃契約、勞保被保險人投保資料表暨明細、108至110
    年度綜合所得稅各類所得資料清單、臺北市大安區調解委員
    會調解筆錄、前置協商收入切結書、財產及收支狀況說明書
    、協議書、普通重型機車行照、中華民國人壽保險商業同業
    公會「保險業通報作業資訊系統」資料查詢申請表、玉山銀
    行存摺，甲○（台灣）銀行存摺、中國信託存摺等件資料為
    證（見本院卷第17至23、35至67、103至155頁），經核：
　⒈聲請人稱其目前從事打零工工作，每月平均收入約3萬元，此
    有聲請人提出之勞保被保險人投保資料表暨明細、前置協商
    收入切結書、108至110年度綜合所得稅各類所得資料清單
　　等件資料為證（見本院卷第63、105、133至137頁），堪信
    為真實。
　⒉聲請人陳報其每月必要支出包含膳食費7,000元、勞健保2,44
    7元、房租7,000元、電話費599元、水電瓦斯費1,000元、雜
    支1,500元，共計19,546元等節，雖有聲請人所提之財產及
    收入狀況說明書可參（見本院卷第109頁），惟其每月必要
    生活費用顯超出消債條例第64條之2第1項規定最低生活費1.
    2倍（新北市政府所公告之新北市111年新北市最低生活費15
    ,800元之1.2倍即18,960元）之必要性；消債條例之立法意
    旨，乃在於幫助陷於經濟上困境之債務人，得藉由更生或清
    算程序，走出經濟困境，避免走向絕路，實現憲法所保障之
    生命權，其並非在幫助債務人保持其舊有之生活水平，因此
    在考量所謂之「生活必要性支出」，自以維持一般人最低生
    活水平所需為準，否則對債權人即屬不公，是聲請人未據提
    出其他足供本院即時為調查之證據釋明其何以有如此高額生
    活費用之必要性，故陳報提列之相關費用應予以減縮為18,9
    60元。聲請人復主張其每月尚須扶養未成年子女彭Ｏ澤等情
    ，亦據提出戶籍謄本為證（見本院卷第49頁），本院審酌該
    名未成年子女為2歲，尚難以強求其自力謀生，核屬無謀生
    能力之人，是聲請人主張該名未成年子女有受其扶養之必要
    ，應堪採信。而聲請人固主張每月須支出未成年子女扶養費
    為10,000元，並提出離婚協議書影本為佐（見本院卷第55頁
    ），然按父母對於未成年子女之扶養義務，不因結婚經撤銷
    或離婚而受影響。其扶養程度應按受扶養權利者之需要與負
    扶養義務者之經濟能力及身份定之，觀之民法第1116條之2
    、第1119條自明。故父母離婚後，未行使親權之父母一方，
    僅其親權之行使暫時停止，其與未成年子女之身份關係，不
    因離婚而受影響，父、母仍應各依其經濟能力及身份，與未
    成年子女之需要，共同對未成年子女負保護教養之義務，不
    因父、母之一方之經濟能力足以使受扶養人獲得完全滿足之
    扶養，而解免他方之共同保護教養義務，有最高法院95年度
    台上第1582號裁判要旨可參。是以，聲請人支出之扶養費，
    應以消債條例第64條之2第2項所定受扶養者之必要生活費用
    （即新北市111年度每人每月最低生活費之1.2倍）經與其他
    扶養義務人即聲請人前妻分攤後之數額即9,480元（計算式
    ：18,960元÷2＝9,480元）為定，逾此範圍即不予計入。因此
    ，本院認聲請人每月必要生活支出合計應為28,440元（計算
    式：18,960元＋未成年子女扶養費9,480元＝28,440元）。
　㈣準此，以聲請人每月可處分所得30,000元，扣除每月生活必
    要支出28,440元後，每月僅剩餘1,560元（計算式：30,000
    元－28,440元＝1,560元），顯已連續三個月低於前開與中信
    商銀協商之月還款13,017元元之清償方案，是依前揭民事業
    務研究會結論及消債條例第151條第8項準用同條例第75條第
    2項規定，聲請人因收入不足支應協商金額而毀諾，自屬有
    不可歸責於己致履行困難之事由。故本院依聲請人現時之家
    庭狀況、疾病、財產、勞力及信用等清償能力為綜合判斷，
    其積欠債務數額顯非得在短期內完全清償，本件足堪認定聲
    請人應具有消債條例第3條所規定「債務人不能清償債務」
    之情形。
四、綜上所述，本件聲請人為一般消費者，並未從事營業活動，
    其有不能清償債務之情，又其所負無擔保或無優先權之本金
    及利息債務並未逾1,200萬元，且未經法院裁定開始清算程
    序或宣告破產，復查無消債條例第6條第3項、第8條或第46
    條各款所定駁回更生聲請之事由存在，則聲請人聲請本件更
    生，即屬有據，應予准許。
五、又聲請人應於更生程序開始後，由債權人會議可決或由法院
    裁定認可其更生方案後方能實行，倘未能經債權會議可決或
    經法院裁定認可，則依消債條例第61條第1項規定，除有同
    條例第12條、第64條規定情形外應續行清算程序。進入更生
    程序後，其無擔保債權均須藉更生程式以獲得清償，聲請人
    應盡所能節約支出，並應努力工作以增加還款之成數及總金
    額，是於更生程式中，擬定足以為債權人接受，或可經法院
    認為公允之更生方案以供採擇，俾免更生程式須致清算程序
    之程度，附此敘明。
六、依消債條例第11條第1項、第45條第1項、第16條第1項，裁
    定如主文。
中　　華　　民　　國　　111 　年　　10　　月　　31　　日
                  民事第八庭    法　官　黃信樺
上為正本係照原本作成
不得抗告
本裁定已於111年10月31日上午10時公告
中　　華　　民　　國　　111 　年　　10　　月　　31　　日
                                書記官　楊振宗